【裁判字號】    98,訴,1624
【裁判日期】    990205
【裁判案由】    分配表異議之訴
【裁判全文】
臺灣臺北地方法院民事判決              98年度訴字第1624號
原      告  乙○○
訴訟代理人  丁福慶律師
複  代理人  洪嘉傑律師
被      告  永豐商業銀行股份有限公司
法定代理人  丙○○
訴訟代理人  丁○○
            甲○○
上列當事人間請求分配表異議事件，本院於民國98年12月8日言
詞辯論終結，判決如下：
    主  文
本院民國九十八年八月十一日九十六年度執字第七五六二六號分
配表次序十四、十五之債權，應改列為普通債權。
訴訟費用由被告負擔。
    事實及理由
一、原告主張略以：
  (一)訴外人楊溪明前向被告借款新臺幣（下同）4,050,000元，
    並簽發發票日為民國86年1月30日、票面金額4,050,000元、
    到期日為96年4月21日、利息為4.2﹪、免除作成拒絕證書之
    本票1紙予被告為擔保，另以其所有座落臺北市○○區○○
    段2小段368地號土地應有部分4分之1，及同段第3488建號建
    物（門牌號碼臺北市○○街107巷6號2樓，以下簡稱「系爭
    不動產」），設定4,860,000元之最高限額抵押權予被告為
    擔保。嗣楊溪明另向原告借款300萬元，同以系爭不動產為
    原告設定第3順位抵押權為擔保。嗣因楊溪明遲未清償債務
    ，經被告聲請拍賣系爭不動產，由本院以96年度執字第7562
    6號強制執行事件受理，原告遂依法參與分配。詎該案98年8
    月11日製作之分配表中（以下簡稱「系爭分配表」）列為優
    先債權次序第13、14、15者，係被告對楊溪明有債權本金各
    3,198,624元、30,318元及677,776元，原告僅列為次序第17
    之優先債權人。
  (二)按最高限額抵押權所擔保之債權，需為債權人對債務人於一
    定範圍內之不特定債權，始足當之。查系爭不動產之最高限
    額抵押權，係楊溪明於86年1月30日向華信商業銀行（以下
    簡稱「華信銀行」）申辦房屋貸款而設定，而華信銀行於91
    年與建宏證券合併為建華商業銀行股份有限公司（以下簡稱
    「建華銀行」），建華銀行復於95年11月13日與臺北國際商
    業銀行（以下簡稱「臺北國際商銀」）合併為永豐銀行即被
    告，系爭分配表次序第13之債權，本金為3,198,624元，利
    率為4.2﹪，應為該最高限額抵押權所擔保之房屋貸款債權
    。但系爭分配表次序第14、15兩筆債權，債權本金僅為30,3
    18元、677,776元，利率各高達8.124﹪及10﹪，顯非房屋債
    權，且係於各該銀行合併前，發生於抵押權人華信銀行以外
    之第三人即臺北國際商銀與抵押人楊溪明間，則該等債權本
    非抵押債權，自不因嗣後合併行為而變更其屬性，換言之，
    應不在上開最高限額抵押權擔保之範圍內，而屬普通債權，
    縱被告就系爭分配表次序第14、15之兩筆債權，取得本院97
    年7月16日96年度訴字第8290號判決及97年11月24日97年度
    北小字第3172號判決作為執行名義，但仍非優先債權，系爭
    分配表誤將此兩筆債權列在最高限額抵押權之第一順位抵押
    權範圍內，使原告因此減少清償842,305元（33,685＋808,6
    20＝842,305），系爭分配表分配內容顯然有誤。爰依強制
    執行法第39條第1項、第41條第1項之規定，提起分配表異議
    之訴等語。並聲明：本院98年8月11日96年度執字第75626號
    分配表次序14、15之債權，應改列普通債權。
二、被告則以：
  (一)訴外人楊溪明前與被告之合併前之前手華信銀行設定抵押權
    登記，相關約定條款如抵押權設定契約書之其他約定事項書
    所載，約定抵押權之擔保範圍係擔保債務人對抵押權人現在
    （包括過去所負現在尚未清償）及將來所負之借款、票據、
    保證、透支、信用卡消費款、債務承擔、不當得利、信用狀
    交易、損害賠償等暨其他因與抵押權人往來所生之一切債務
    。而擔保及信用乃銀行實務上區分核貸債權之屬性，從而決
    定貸放利率，房屋擔保放款僅係擔保放款種類之一種，即不
    論是擔保放款或是信用放款，皆屬於放款（借款），自均歸
    屬於楊溪明與被告約定抵押權所擔保之範圍，並不因為是信
    用貸款即未不為抵押權效力所及。故被告對於楊溪明所為之
    放款，被告均得主張包括在抵押權擔保範圍內，均為抵押權
    效力所及，被告自得優先受償。
  (二)另按企業併購法第24條規定，因合併而消滅之公司，其權利
    義務由合併後存續或新設之公司概括承受。查華信銀行於91
    年6月20日經主管機關核准變更名稱為建華銀行，建華銀行
    於95年11月13日又與臺北國際商業銀行股份有限公司合併，
    奉准更名為永豐銀行，故依企業併購法第24條之規定，被告
    即概括承受華信銀行所有之權利義務，是華信銀行對於楊溪
    明之債權，自應由被告承受。又抵押權所擔保之債權，可由
    當事人自行約定，最高限額抵押權所擔保之債權若約定涉及
    債務人對抵押權人現在及將來所負之保證，則最高限額抵押
    權所擔保之範圍即包括該債務人之保證債務，此有臺灣高等
    法院臺南分院91年重上字第2號、94年上字第90號及92年上
    字第241號判決可資參照。由楊溪明與華信銀行簽訂之其他
    約定事項可知悉楊溪明同意「擔保債務人對於債權人華信銀
    行（包括總行及各分支機構）現在（包括過去所負現在尚未
    清償）及將來所負之借款、票據、保證……等暨其他因與抵
    押權人往來所生之一切債務，即在本抵押權設定契約書所定
    債權本金最高限額以內及其利息、遲延利息、違約金、實行
    抵押權費用之給付，以及因債務不履行而發生之全部損害賠
    償之清償」。故楊溪明業已對華信銀行同意以上開不動產設
    定最高限額抵押權以擔保日後所有保證責任，被告概括承受
    華信銀行之權利義務，自有權主張上開不動產最高限額抵押
    權之效力及於楊溪明所有之保證債務。原告主張將系爭分配
    表次序第14、15剔除於最高限額抵押權擔保範圍之外，將此
    兩筆債權改列普通債權，並無理由等語，資為抗辯。並聲明
    ：原告之訴駁回。
三、兩造不爭執之事項：
  (一)訴外人楊溪明於86年1月31日提供其所有系爭不動產，在其
    上設定4,860,000元之最高限額抵押權予華信銀行，嗣後華
    信銀行與建宏證券合併為建華銀行，建華銀行再與臺北國際
    商業銀行合併為永豐銀行即被告。楊溪明並持其與華信銀行
    於86年1月30日所簽立，其上記載擔保權利總金額為本金最
    高限額4,860,000元、權利存續期間自86年1月30日至126年1
    月29日止計40年，利息、遲延利息、違約金及債務清償日期
    均如各個債務契約所約定者計算之抵押權設定契約書辦理抵
    押權登記。
  (二)楊溪明前於86年1月30日向華信銀行借款4,050,000元，並簽
    發交付華信銀行發票日為86年1月30日、金額4,050,000元、
    到期日為96年4月12日、利息按年息4.2%計算，並免除作成
    拒絕證書之本票1紙作為擔保。但因楊溪明未按期清償，被
    告遂於96年10月22日持上開本票，就系爭本票金額中3,244,
    144元部分，向本院聲請於96年6月13日以96年度票字第4243
    8號民事裁定准予強制執行。
  (三)被告曾以楊溪明於95年1月20日向臺北國際商業銀行股份有
    限公司借款，因尚欠本金677,776元及自96年6月21日起至清
    償日止，按年息10%計算之利息，並自96年7月22日起至清償
    日止，逾期在6個月以內者，按上開利率10%，逾期超過6個
    月者，超過部分按上開利率20%計算之違約金，對楊溪明起
    訴，嗣經本院於97年7月16日以本院96年度訴字第8290號民
    事判決被告全部勝訴確定。
  (四)被告曾以楊溪明向臺北國際商業銀行股份有限公司借款，因
    尚欠本金30,318元及自97年2月14日起至清償日止，按年息
    8.124%計算之利息，並自97年3月14日起至清償日止，逾期
    在6個月以內者，按上開利率10%，逾期超過6個月者，超過
    部分按上開利率20%計算之違約金為由，對楊溪明提起訴訟
    ，經本院於97年9月30日以97年度北小字第3172號民事判決
    被告全部勝訴確定。
  (五)被告於96年10月22日以本院96年度票字第42438號本票裁定
    為執行名義，向本院聲請對楊溪明所有之系爭不動產為強制
    執行，經本院以96年度執字第75626號強制執行事件為強制
    執行而拍賣系爭不動產，被告又於97年7月16日及97年11月
    24日分別以本院96年度訴字第8290號及97年度北小字第3172
    號民事判決為執行名義，對楊溪明聲請強制執行，經本院以
    97年度執字第63448號、97年度執字第117553號執行事件受
    理後併入96年度執字第75626號強制執行事件辦理。
  (六)原告於本院96年度執字第75626號強制執行事件中，以其為
    系爭不動產第3順位抵押權人，債權金額為3,000,000元，而
    聲明參與分配，經本院於98年6月9日作成第1次分配表後，
    復於98年8月11日更正為系爭分配表，並定於98年9月10日下
    午實行分配。系爭分配表上將被告所有之本票債權3,244,14
    4元列第13次序之優先債權，受分配之金額分別為3,477,982
    元，被告所有之本院96年度訴字第8290號、97年度北小字第
    3172號確定判決之債權，則分別列為第14、15次序之優先債
    權，受分配金額分別為33,685元、808,620元，原告則列為
    第17次序之優先債權人，受分配金額為930,932元。嗣經原
    告於98年8月26日就系爭分配表聲明異議，並於98年8月26日
    提起本件分配表異議之訴，而被告亦已於98年9月23日就原
    告之聲明異議為反對之陳述。
四、本件之爭點及本院得心證之理由：
    本件原告主張被告在系爭分配表次序第14、15之債權，不在
    上開最高限額抵押權範圍內，並非優先債權，應改列為普通
    債權，被告則否認之，並以前詞置辯。是本件兩造爭執之處
    在於：楊溪明設定最高限額抵押權予被告時，所約定之擔保
    債權範圍是否尚包括非華信銀行所出借之本院96年度訴字第
    8290號、97年度北小字第3172號確定判決所列之債權？系爭
    分配表將該兩筆債權列為第14、15次序之優先債權性質，有
    無錯誤？原告請求更正之內容，有無理由？茲判斷如下：
  (一)按營業與他營業合併，而互相承受其資產及負債者，與前條
    之概括承受同，其合併之新營業，對於各營業之債務，負其
    責任，民法第306條定有明文。復按稱最高限額抵押權者，
    謂債務人或第三人提供其不動產為擔保，就債權人對債務人
    一定範圍內之不特定債權，在最高限額內設定之抵押權。最
    高限額抵押權所擔保之債權，以由一定法律關係所生之債權
    或基於票據所生之權利為限，民法第881條之1第1、2項列有
    明文。再按原債權確定前，最高限額抵押權之抵押權人或債
    務人為法人而有合併之情形者，抵押人得自知悉合併之日起
    15日內，請求確定原債權，但自合併登記之日起已逾30日，
    或抵押人為合併之當事人者，不在此限，民法第881條之7第
    1項亦有明文。又按原債權確定前，最高限額抵押權之抵押
    權人或債務人為法人而有合併之情形者，抵押人得自知悉合
    併之日起相當期間內，請求確定原債權，俾以減少抵押人之
    責任。準此以觀，抵押人請求確定原債權乃其權利，非其義
    務，自不得僅因為抵押權人之法人有合併而改變，肇致加重
    抵押人之責任，則就最高限額抵押權於確定前之擔保物權言
    ，除該法人合併後當事人另有訂定變更擔保債權範圍之契約
    外，此擔保物權不應及於抵押人在該法人合併前另向抵押權
    人（例如合併後為消滅法人）以外之人（例如合併後為存續
    法人）所負未經設定物上擔保之債務，以保護抵押人之利益
    ，最高法院96年台上字第927號判決可資參照。
  (二)查楊溪明與華信銀行設定最高限額抵押權時，固曾簽訂其他
    約定事項，約定：「抵押物之擔保範圍係擔保債務人對抵押
    權人華信銀行（包括總行及各分支機構）現在（包括過去所
    負現在尚未清償）及將來所負之借款、票據、保證、透支、
    信用卡消費款、債務承擔、不當得利、信用狀交易、損害賠
    償等暨其他因與抵押權人往來所生之一切債務，即在本抵押
    權設定契約書所定債權本金最高限額以內及其利息、遲延利
    息、違約金、實行抵押權費用之給付，以及因債務不履行而
    發生之全部損害賠償之清償」，此有其他約定事項書1紙附
    卷可稽。然系爭分配表次序第14、15之債權，被告所持之執
    行名義為本院96年度訴字第8290號、97年度北小字第3172號
    民事確定判決，均係被告繼受楊溪明向臺北國際商銀借款所
    生之債權，而楊溪明借款時，該兩筆債權僅為普通債權，並
    未設定抵押權為擔保，縱臺北國際商銀嗣後與華信銀行更名
    後之建華銀行合併為永豐銀行即被告，但銀行合併僅為權利
    義務主體變更，繼受者仍應繼受原有之權利義務關係，亦即
    不因銀行合併即將原本普通債權之性質變更為具有優先債權
    之性質。楊溪明與華信銀行間上開其他約定事項約定內容之
    解釋，應為目的性限縮解釋，非屬華信銀行與楊溪明間直接
    發生之相關債務，即非系爭不動產最高限額抵押權效力所及
    ，縱華信銀行與臺北國際商銀合併為被告後，被告由臺北國
    際商銀處取得楊溪明之其他債權，亦不列入系爭不動產最高
    限額抵押權擔保範圍內，此乃楊溪明與華信銀行訂約之真意
    ，且對楊溪明之其他債權人，方符公平原則。況華信銀行於
    更名及合併時，並未通知楊溪明確定原債權，不符合民法第
    881條之7第1項之規定，楊溪明與華信銀行復未約明臺北國
    際商銀之債權亦在系爭不動產抵押權之擔保範圍內，則該保
    證債權非屬系爭抵押擔保範圍之債權，被告自華信銀行繼受
    該兩筆債權，基於債之同一性，亦不在系爭不動產最高限額
    抵押權擔保範圍內，系爭分配表將次序第14、15兩筆債權列
    為最高限額抵押權擔保之優先債權，恐有誤會。原告主張系
    爭分配表次序第14、15之優先債權，應更正為普通債權，洵
    屬有理。
五、綜上所述，系爭分配表次序第14、15所列之優先債權，為臺
    北國際商銀對於楊溪明之普通債權，並不在原本華信銀行設
    定之系爭不動產最高限額抵押權擔保範圍之內，縱華信銀行
    與臺北國際商銀合併為被告，亦不變更其普通債權之性質，
    系爭分配表將此兩筆債權列為優先債權，恐有誤會。從而，
    原告請求本院98年8月11日96年度執字第75626號分配表次序
    14、15之債權，應改列普通債權，為有理由，應予准許。
六、本件事證已臻明確，兩造其餘攻擊防禦方法與判決之結果不
    生影響，爰不一一贅論，併此敘明。
七、據上論結，本件原告之訴為有理由，依民事訴訟法第78條，
    判決如主文。
中    華    民    國    99    年    2     月    5     日
                  民事第二庭   法  官    郭顏毓
以上正本係照原本作成
如對本判決上訴，須於判決送達後20日內向本院提出上訴狀。
中    華    民    國    99    年    2     月    6     日
                               書記官    林政彬

司法院資訊處製作；財團法人民間司法改革基金會備份。
